【裁判字號】    92,台上,2490
【裁判日期】    921120
【裁判案由】    損害賠償
【裁判全文】
最高法院民事判決                              九十二年度台上字第二四九０號
    上  訴  人  甲○○
    訴訟代理人  林慶苗律師
    被 上訴 人  南山人壽保險股份有限公司
    法定代理人  林文英
右當事人間請求損害賠償事件，上訴人對於中華民國九十一年三月十九日台灣高等法
院第二審判決（九十年度上字第九七九號），提起上訴，本院判決如左：
    主  文
原判決關於命上訴人為連帶給付及該訴訟費用部分廢棄。
右開廢棄部分，被上訴人在原審之上訴駁回。
廢棄改判部分之第二審及第三審訴訟費用由被上訴人負擔。
    理  由
本件被上訴人主張：第一審共同被告鄒其明於民國七十五年間與伊簽訂業務代表合約
書，依約應招攬保險、服務保戶並遵守保險相關法令及伊之業務人員管理規定。上訴
人則於七十五年三月一日，與伊簽訂連帶保證契約，保證鄒其明於服務期間之行為，
如有任何不法或違約行為，致伊受有損害，上訴人應連帶賠償。詎鄒其明自八十三年
起違反與伊之約定，迄八十八年十一月，其侵占及詐欺之態樣、金額如第一審判決附
表（下稱附表）一所示，共計新台幣（下同）四百四十二萬二千一百一十六元，扣除
已償還之六十九萬二千一百七十三元，應償還三百七十二萬九千九百四十三元；另鄒
其明利用保戶對其之信任，為冒貸行為，態樣、金額如附表二所示，共計一百四十九
萬四千零五十八元，合計侵占（含詐欺）及冒貸共計五百九十一萬六千一百七十四元
，扣除已清償之六十九萬二千一百七十三元，並以鄒其明及其妹尚留存予伊之報酬及
公積金八十九萬七千二百二十七元抵銷後，鄒其明尚應給付伊四百三十二萬六千七百
七十四元。上訴人為鄒其明之連帶保證人，依約應就鄒其明不法或違約行為所致伊之
損失，負連帶給付之責等情。爰依契約、侵權行為及保證法律關係，求為命鄒其明、
上訴人應連帶給付四百三十二萬六千七百七十四元，及加計法定遲延利息之判決（被
上訴人於第一審起訴請求鄒其明、上訴人應連帶給付四百三十六萬七千六百三十七元
本息，第一審判決鄒其明應給付被上訴人四百三十六萬七千六百三十七元本息，被上
訴人其餘之訴駁回，兩造各就其敗訴部分聲明不服；被上訴人於原審減縮請求金額如
上，原審判決鄒其明與上訴人應連帶給付被上訴人四百三十二萬六千七百七十四元本
息，駁回鄒其明之上訴；鄒其明對其敗訴部分未聲明不服）。
上訴人則以：伊對其於七十五年三月一日，為鄒其明在被上訴人公司服務，出具保證
書予被上訴人乙節不爭執，惟伊係以人事保證人身份簽訂人事保證規約，本件之人事
保證規約自七十五年簽訂迄鄒其明開始對被上訴人有侵權行為之八十三年間，已經逾
三年，依新修訂之民法第七百五十六條之三第一項規定，伊自不負保證之責等語，資
為抗辯。
原審將第一審所為駁回被上訴人請求上訴人連帶給付部分之判決予以廢棄，改判上訴
人應與鄒其明連帶給付四百三十二萬六千七百七十四元本息，無非以：查上訴人於七
十五年三月一日，為被保證人鄒其明任職被上訴人公司之連帶保證人，有該保證書可
按，則其性質應屬人事保證，尚不因其是否負連帶責任或放棄先訴抗辯權而異其性質
。況被上訴人於其第一審起訴時，亦自認上訴人為人事保證人，故系爭保證為人事保
證應無疑義。鄒其明係自八十三年間迄八十八年十一月間，為附表一、二之不法或違
約情事。被上訴人係於八十八年十一月二十九日終止其與鄒其明間之合約，有被上訴
人函可稽，則上訴人與被上訴人間之系爭人事保證契約基於其附屬性亦於斯時隨同終
止。又鄒其明於為不法或違約情事致被上訴人受有損害時，被上訴人依當時有效之人
事保證契約，即得請求上訴人與鄒其明負連帶賠償責任。是本件上訴人之賠償責任於
八十八年十一月二十九日前即已發生。八十八年四月二十一日增訂公布之民法第七百
五十六條之三第一項固規定「人事保證約定之期間不得逾三年，逾三年者，縮短為三
年」。惟依民法債編施行法第三十六條規定，上開條文自八十九年五月五日施行。本
件上訴人與被上訴人間之人事保證契約於八十八年十一月二十九日即已終止，是本件
保證契約應無增訂之民法第七百五十六條之三第一項規定之適用。綜上所述，被上訴
人依契約、侵權行為及保證法律關係，請求鄒其明與上訴人應連帶給付四百三十二萬
六千七百七十四元本息，自屬有據，應予准許等詞。為其判斷之基礎。
查人事保證約定之期間，不得逾三年，逾三年者縮短為三年。人事保證未定期間者，
自成立之日起有效期間為三年。乃新增修民法債編第七百五十六條之三第一項、第三
項所明定。此項規定，依民法債編施行法第三十五條之規定，於民法債編施行前成立
之人事保證，亦適用之。審判之法院於言詞辯論終結前，如該民法債編修正業已施行
者，尤無任意拒斥適用之餘地，此乃「法律不溯既往」原則之例外規定之當然解釋。
本件上訴人於七十五年三月一日為鄒其明之人事保證，為原審所合法確定之事實，則
其人事保證至七十八年二月二十八日即告失效，殊不因被上訴人於八十八年十一月二
十九日是否對鄒其明終止合約，致使人事保證附隨失效而有所不同。則被上訴人本於
失效之人事保證契約對上訴人請求負保證責任，於法無據。從而，被上訴人請求上訴
人與鄒其明連帶給付四百三十二萬六千七百七十四元本息，即非有據，不應准許。原
審未察，遽為不利於上訴人之判斷，自屬可議。上訴論旨，指摘原判決關於其敗訴部
分違背法令，求予廢棄，非無理由。又原審對此部分事實已臻明確，爰由本院本於原
審確定之事實，將該部分原判決廢棄，自為判決，駁回被上訴人對此部分在原審之上
訴，以資適法。
據上論結，本件上訴為有理由。依民事訴訟法第四百七十七條第一項、第四百七十八
條第一項第一款、第七十八條，判決如主文。
中      華      民      國    九十二    年     十一     月     二十     日
                              最高法院民事第五庭
                                  審判長法官  朱  錦  娟
                                        法官  顏  南  全
                                        法官  許  澍  林
                                        法官  葉  勝  利
                                        法官  鄭  玉  山
      右正本證明與原本無異
                                              書  記  官
中      華      民      國    九十二    年     十二     月      二      日


司法院資訊處製作；財團法人民間司法改革基金會備份。
